臺中高等行政法院判決　　　　　　　　　　　　　　　九十三年度訴字第一二四號
　　　　　　　　　　　　　　　.
　原　　　告　社團法人中華常青文教協會
　代　表　人　熊智銳
　被　　　告　臺中市政府
　代　表　人　甲○○
　訴訟代理人　乙○○
右當事人間因補習及進修教育法事件，原告不服教育部中華民國九十三年一月二十八
日台訴字第○九二○一六五○一三Ａ號訴願決定，提起行政訴訟，本院判決如左︰
　　主  文
原告之訴駁回。
訴訟費用由原告負擔。
    事　實
一、事實概要：
    原告遭民眾檢舉，未經核准擅自以「中華終身學習社區大學」、「中華長青社區
    大學」名義辦理招生、收費、授課，經被告查明屬實後，以民國（下同）九十二
    年九月二十三日府教社字第○九二○一四六二七五號函命原告立即停止以社區大
    學名義從事招生及授課行為，原告不服，經向被告提出陳情，嗣被告另以九十二
    年十月三日府教社字第○九二○一五五二三二號函說明上開函命原告停辦理由，
    原告仍不服，對被告所為兩函均提起訴願，遭決定駁回，遂提起行政訴訟。
二、兩造聲明：
    (一)原告聲明求為判決：
    　1.訴願決定及被告九十二年九月二十三日府教社字第○九二○一四六二七五號
    　　函及九十二年十月三日府教社字第○九二○一五五二三二號函所為處分均撤
    　　銷。
      2.訴訟費用由被告負擔。
    (二)被告聲明求為判決：
    　1.駁回原告之訴。
    　2.訴訟費用由原告負擔。
三、兩造陳述：
    (一)原告主張：
　　　1.原告係經內政部以台內社字第八九○七七九四號函立案，並經教育部以台（
        八八）社（四）字第八八一二○一九二號相關文號同意，及臺灣臺中地方法
        院以八九證社字第二一號法人登記在案之社團法人。原告經內政部核備之章
        程第二條「宗旨」第一款明定為「辦理社區大學」，並與國立中正大學依大
        學法第二十六條設立之「國立中正大學清江終身學習中心」合作，即係依大
        學推廣教育實施辦法在臺中地區辦理學分班及非學分班推廣教育課程，足證
        原告辦理社區大學具有適法性、正當性。
      2.原告自八十八年起辦理社區大學，純屬民間義工，非營利性質，以服務、造
        福社區鄉里，於九十年十二月二十五日以中青協總字第九○○四五號函向被
        告申請立案，經被告以九十一年一月八日府救社字第○九○○一八二六五○
        號函復略以：終身學習法草案送立法院審議申，原告依組織章程宗旨辦理之
        社區大學係自發性辦理推廣終身學習，而被告自辦之本市（臺中市）社區大
        學相關設置辦法尚在研擬中，原告擬籌辦「臺中社區大學」無法據以核准云
        云。雖因終身學習法尚未立法，未能據以核准立案，然被告亦已自認「原告
        依組織章程宗旨辦理之社區大學係自發性辦理推廣終身學習」之適法性與被
        告之社區大學有明顯區隔。益證原告既未悖終身學習法，亦未違補習及進修
        救育法，已昭然若揭。
　　　3.終身學習法公布施行後，臺灣進入全民學習境界，各種型態終身學習機構紛
　　　　紛開放學習管道，以臺中市為例，社區大學、老人大學、婦女大學、長青學
　　　　苑等爭奇鬥勝不一而足，倘謂凡未納入被告委辦範圍者，悉依補習及進修教
　　　　育法管理，不啻捨終身學習法而不用，卻援引不相干之法令，非僅於法扞格
　　　　不合，抑且阻滯終身學習通路，於事實亦扞格不通。
      4.況訴願決定亦有不同意見略以：原告所經營之中華終身學習社區大學、中華
        長青社區大學未經被告許可，固與終身學習法第三條第五款規定有違，但遍
        查終身學習法及同法施行細則，並無對於未經委託即逕以社區大學名義對外
        招生授課者予以處罰之規定。至被告雖認原告係假終身學習之名行未立案補
        習班之實，惟按補習及進修教育法第二十四條所規範者係未經依注申請核准
        立案而以補習班或類似補習班名義擅自招生，本件如何可認定中華終身學習
        社區大學及中華長青社區大學係補習班或類似補習班名義？難道所有社區大
        學都在名義上類似補習班？果若如此，是否所有社區大學縱使已符合終身學
        習法，取得各該政府委託，但仍都要另依補習及進修救育法第九條第四款再
        申請立案嗎？蓋依補習及進修教育法第二十四條所罰是「名義」使用，而不
        考量「實質」招生、授課之內容，本件外觀上社區大學與補習班依文義解釋
        ，恐尚不能認有混淆之虞。本件原告行為即不該當補習及進修教育法第二十
        四條，自不得援引加以處罰云云，益證終身學習法對原告之行為既未訂有罰
        則，依法論法，不應以違反文義解釋方式援引補習及進修教育法來處罰，始
        符依法行政之原則，亦即原處分顯然違法。
      5.雖終身學習法就「社區大學」有其定義，然非專有名詞，復以「中華終身學
        習社區大學」為與被告自行或委辦之社區大學有所區分，除未冠以「臺中市
        」或「臺中市政府委辦」字樣外，特加註「終身學習」四字，藉資區隔，殊
        無使人混淆之意，益證原告光明磊落，絕無違法之意。又被告委辦社會大學
        與民辦社會大學，在本質及做法上並無差異。若謂原告與國立中正大學合作
        ，在臺中地區開學分班、非學分班推廣教育為不合法，則目前各大學及技術
        學院在臺中市，乃至各縣市所辦之推廣教育，亦均為不合法，教育部顯有雙
        重標準作差別處理。
      6.終身學習法之立法旨意在鼓勵終身學習，推動終身教育，增進學習機會，提
        升國民素質，其既未訂定任何罰則，亦無排斥民間組織辦理社區大學之禁止
        規定，並正面要求主管機關應對終身學習機構加以輔導。被告曲解立法旨意
        ，恣意援引不相干之補習及進修教育法為前開處分，違反依法行政原則。
      7.原告堅信，中華民國為民主法治國家，政府公務員應依法行政。本案被告捨
      　終身學習法條文及精神於不顧，妄自攀引不相干之補習及進修教育法，顯違
      　依法行政職守。事關法律認知、執法態度與人民權益，其影響至為深遠。
      8.法律之可貴在有具體條文，白紙黑字，人人可共見共知、共信共守。倘雖有
      　法律公務員可恣意棄置曲解，雖無法律公務員可擅自攀引擷取，公務員如此
      　自我膨脹，視法律如具文或自家玩物，則人民將無所適從，社會秩序將大亂
      　，所謂民主法治實徒具虛名，殊非國家人民之福。
      9.民主法治已為今日普世價值，有法不守及無法妄自攀引，實民主法治一大諷
      　刺。本案一二公務員一時違法濫權雖可原諒，但其觀念態度做法必須及時匡
      　正，以免是非錯亂，甚或積非成是，貽患貽笑無窮。
      10.推開一層看，二十一世紀為知識經濟時代，開放多元文教傳播以加速擴充人
      　民知識，提升國家競爭力，實乃舉國上下當務之急。今少數公務員仍抱持門
      　戶偏見，禁錮文教傳播領域，扼殺人民自由選擇求知機會，寧非大悖時代潮
      　流。
      11.當前社會一切亂源在政府率人民不守法。本案為一單純法律事件，並為一單
      　純公是公非之爭。原告以一義工單位與政府爭，自知不啻以卵投石，但此時
      　此地民主法治基石已固，司法公信力己備，司法居政府與人民之間作明智公
      　允裁決，全民都看得見，也都翹首期待。
      12.對於被告答辯之陳述：
      　(1)被告辯稱原告前後二次參與被告主辦之社區大學招標均未通過云云：原告
      　　為非營利組織，經營社區大學為唯一本業與專業，有辦理社區大學多年經
      　　驗，一再爭取得標機會，可顯示原告之理想、誠意與決心。若原告一再遭
      　　拒之原因為財力及設備不足，則被告原應在招標時將該等條件列出，惟被
      　　告不但未公布二次評審結果，亦未將未通過之理由告知原告，以求改善，
      　　實與終身學習法要求各級政府應積極鼓勵輔導民間組織參與辦理終身學習
      　　活動之政策相違背。
      　(2)被告辯稱原告如不用「社區大學」名義即可不受終身學習法規範云云：按
      　　終身學習法為社區大學唯一法源，惟其條文中並無禁止民間組織使用「社
      　　區大學」之規定，亦無相關違反之處罰規定或可爰依他法（如補習及進修
      　　教育法）據以處罰之規定。且終身學習法未規定除縣市政府自辦或委辦外
      　　，他人不得辦社區大學，更無任何處罰或可比照補習及進修教育法辦理之
      　　規定。況原告自八十八年起即辦理「中華長青社區大學」，於九十年十二
      　　月函請被告核准辦理，被告函復「無法據以核准」，足證原告於終身學習
      　　法公布施行前即已辦理「社區大學」，當時被告在核復時，亦未表示需依
      　　補習及進修教育法辦理，足證本件乃被告事後攀附補習及進修教育法，實
      　　無理由。
        (3)被告辯稱原告與中正大學合作涉有未依合約履行云云：被告既稱此屬教育
          部主管權責，被告曾向教育部請示原告雙方合作之適法性，教育部迄未核
          復等情，則被告焉可不待核復而逕行逾權行事。縱原告有未依約行事，此
          亦屬原告合約雙方之事，被告焉可逾權干涉，並據此為違法行政處分之藉
          口。
        (4)被告辯稱勒令原告停辦係保障得標者合法權益云云：所謂合法、非法，在
          終身學習法並無依據，若謂排除非營利單位之民辦社會大學係為保障得標
          者合法經營權益，自亦不得違法行政。尤有進者，被告排除民辦社區大學
          ，使臺中市民少一選擇機會，亦使得標者少一競爭對手而可寡占市場，豈
          非犧牲多數消費者權益而成就少數經營者利益。另在民主法治社會自由經
          濟型態下，委辦社區大學既無任何獨占市場之法律地位，被告亦無任何掌
          控市場之法定權力。民辦社區大學在終身學習法正面善意詮釋下，其經營
          權應受法律保障，其生存空間應遵循市場機制而與委辦社區大學自由競爭
          ，優勝劣敗，斯謂合情合理。
　　(二)被告答辯：
      1.依臺灣臺中地方法院八十九年七月十七日八九證社字第二一號登記簿第二二
　　　　冊第五四頁第九三六號法人登記證書所載，原告設立目的為「籌辦中華長青
　　　　社區大學」，與原告所稱內政部「同意辦理社區大學」及終身學習法第三條
　　　　社區大學之用詞定義皆不相符，且依現行法令內政部亦無法源依據可茲核定
　　　　辦理社區大學相關業務。
　　　2.原告於九十一年五月參與被告委託辦理社區大學經營公開招標案投標，經被
　　　　告所屬終身學習推展委員會審查以計畫書過於簡略等理由，經評選為不合格
　　　　單位而未委託原告經營臺中市社區大學，原告在未獲被告委託經營之情形下
　　　　，縱與國立中正大學合作辦理學分班或非學分班課程，應依大學推廣教育實
　　　　施辦法相關規定辦理，亦不得以社區大學名義從事招生、收費、授課。另查
　　　　本件原告法定代理人名片印製「中華長青社區大學校長」字樣，顯已逾越辦
　　　　理推廣教育之範疇，而成為實際辦理補習及進修教育機構之實體。
　　　3.又原告未經被告委託，逕行以「中華終身學習社區大學」名義招生所違法義
　　　　，業經教育部九十三年二月二十六日台社（三）字第○九三○○二二九六九
　　　　號函示：原告作為明顯違背「終身學習法」，茲因該法並無罰則，貴府得依
　　　　『私立學校法』第四十五條及『補習及進修教育法』第二十四條規定，本於
　　　　權責認定其違法事實。
　　　4.本件原告以國立彰化社會教育館附屬社會教育工作站等名義在國立臺中特殊
　　　　教育學校等固定上課地點，從事「中華長青社區大學」之招生、收費、授課
　　　　行為，諸多行為與原告所稱合法、合宜之認知不符，且為避免未立案補習班
　　　　群起效尤，以推展終身學習為名，競相以社區大學名義從事招生、收費、授
　　　　課等補習教育行為，並兼顧依法參與公開招標取得被告委託經營之社區大學
　　　　承辦單位之權益，被告依補習及進修教育法第二十四條第一項規定以九十二
　　　　年九月二十三日府教社字第○九二○一四六二七五號函命其立即停辦，並無
　　　　違誤。
　　理  由
一、本件原告之代表人原為陳梅生，惟於九十三年二月二日收受訴願決定後，已於九
    十三年二月七日死亡。嗣熊智銳於九十三年六月三十日當選為原告之理事長，並
    經內政部核備在案，有原告第二屆理監事聯席會議紀錄，內政部核發之當選證明
    書在本院卷可憑，是本件由態智銳代表原告起訴，自無不合，合先敘明。
二、按「社區大學：指在正規教育體制外，由直轄市、縣（市）主管機關自行或委託
    辦理，提供社區居民終身學習活動之教育機構」為終身學習法第三條第五款所明
    定。又「未依法申請核准立案，而以補習班或類似補習班名義擅自招生者，由直
    轄市、縣（市）主管教育行政機關命其立即停辦，並公告之；其所使用之器材、
    設備得沒入；其負責人處新臺幣五萬元以上二十五萬元以下罰鍰，經處罰鍰後仍
    不遵令停辦者，得按日連續處罰。依前項規定所處罰鍰，經限期繳納，屆期仍未
    繳納者，由直轄市、縣（市）主管教育行政機關移送強制執行。」補習及進修教
    育法第二十四條亦定有明文。
三、本件原告遭民眾檢舉，未經核准擅自以「中華終身學習社區大學」、「中華長青
    社區大學」名義辦理招生、收費、授課，經被告查明屬實後，以九十二年九月二
    十三日府教社字第○九二○一四六二七五號函命原告立即停止以社區大學名義從
    事招生及授課行為，原告不服，循序提起本件訴訟，為如事實欄所載之主張。經
    查：
    (一)依終身學習法第四條第一、二項規定：「各級主管機關應整體規劃終身學習政
      策、計畫及活動。各級主管機關應依前項規定，協調、統整並督導所轄或所屬
      終身學習機構，辦理終身學習活動，以提供有系統、多元化之學習機會。」、
      同法第五條亦規定：「為促進居民終身學習，各級地方政府應結合民間非營利
      機構、組織及團體，並依該地區既有各類終身學習活動，研擬終身學習整體計
      畫，送各主管機關之終身學習推廣委員會審議通過後實施。」，足認終身學習
      法係課以各級主管機關及各級地方政府鼓勵終身學習，推動終身教育之義務。
      並於同法第九條規定：「直轄市、縣（市）主管機關為推展終身學習，提供國
      民生活知能及人文素養，培育現代社會公民，得依規定設置社區大學或委託辦
      理之；其設置、組織、師資、課程、招生及其他相關事項，由各級政府自定之
      。」賦予直轄市、縣（市）主管機關得依其所定組織、師資、課程等條件自行
      設置或委託辦理社區大學之權限，以推展終身學習，是社區大學僅得由直轄市
      、縣（市）主管機關，依其所訂定之組織、師資、課程、招生及其他相關事項
      等規定，自行設置或委託辦理。原告主張及訴願決定不同意見書認為終身學習
      法未有禁止民間組織辦理社區大學之規定，且亦未訂定任何罰則，原告即可自
      行辦理社區大學顯有誤解。
    (二)原告於九十一年五月參與被告委託辦理社區大學經營公開招標案投標，經被告
      終身學習推展委員會審查以計畫書過於簡略等理由，經評選為不合格單位而未
      委託該會經營臺中市社區大學，有被告委託辦理社區大學經營計畫書審查、決
      標會議紀錄在本院卷可稽，並為原告所不爭執。惟原告仍以「中華終身學習社
      區大學」、「中華長青社區大學」名義辦理招生、收費、授課，此有中華終身
      學習社區大學暑期班招生快報、中華長青文教協會附設社區大學非學分班招生
      簡章附本院卷可憑，是原告顯有未經核准擅自辦理招生之行為。
   (三)另按補習及進修教育法第一條規定：「補習及進修教育，以補充國民生活知識
     ，提高教育程度，傳授實用技藝，培養健全公民，促進社會進步為目的。」經
     核原告所招生之課程，計有「閩南語唐詩欣賞吟唱夏令營」、「客語英語會話
     研習班」、「美語童畫創意開發班」、「親子書法研習班」、「拼布班」、「
     押花班」、「易經測字學班」、「桌球培訓班」、「健康瑜珈」、「健康指壓
     研習」、「健康指壓密集職業班」、「圍棋研習」、「電腦丙級證照班」、「
     現代美學」、「太極拳」等，其內容與以補充國民生活知識、傳授實用技藝為
     主之補習及進修教育，其無差異。是原告既未經被告委託辦理社區大學，自不
     得以「中華終身學習社區大學」、「中華長青社區大學」名義辦理招生，惟其
     仍從事前述實質上屬補習及進修教育之招生行為，自不因其使用社區大學名義
     ，而可不受補習及進修教育法之規範，從而被告依前揭補習及進修教育法第二
     十四條規定，命其立即停辦招生、授課行為，自無不合。
   (四)綜上所述，被告所為命原告立即停止以社區大學名義從事招生之處分核無違誤
     。訴願決定予以維持，亦無不合。原告聲明求為撤銷，為無理由，應予駁回。
     兩造其餘訴辯事由，與本院前述認定無涉，爰不予酌，併予敘明。
四、另按提起訴願，以有行政處分之存在為前提要件。所謂行政處分，乃行政主體就
    具體事件所為之發生法律上效果之單方的行政行為。至行政官署所為單純的事實
    敘述或理由之說明，既不因該項敘述或說明而生法律效果，自非行政處分，人民
    對之，即不得提起訴願，改制前行政法院四十四年判字第十八號著有判例。又「
    原告之訴，起訴不合程式或不備其他要件者，行政法院應以裁定駁回之」為行政
    訴訟法第一百零七條第一項第十款所明定。本件原告另對被告九十二年十月三日
    府教社字第○九二○一五五二三二號函提起訴願。經核該函主旨為：貴會函謂本
    府函令貴會停辦社區大學無法令依據一節，復如說明，請查照。說明為：「依據
    終身學習法第三條規定，社區大學之用詞定義為『指在正規教育體制外，由直轄
    市、縣（市）主管機關自行或委託辦理，提供社區居民終身學習活動之教育機構
    。』又補習及進修教育法第二十四條規定：『未依法申請核准立案，而以補習班
    或類似補習班名義擅自招生者，由直轄市、縣（市）主管教育行政機關命其立即
    停辨，並公告之，其所使用之器材、設備得沒入；其負責人處新臺幣五萬元以上
    二十五萬元以下罰鍰；經處罰鍰後仍不遵令停辦者，得按日連續處罰。』；貴會
    未經本府委託擅自以社區大學名義辨理招生、收費、授課，顯已違反終身學習法
    有關社區大學辦理單位之定義，另為避免未立案補習班藉推展終身學習為名，以
    社區大學名義辦理招生、收費、授課，本案本府依補習及進修教育法命貴會停辦
    ，並無違誤；基於建立公民社會之模範，請依法參與本市社區大學公開、公平評
    選，俟獲得本府委託後，再以社區大學名義辦理。」是該函顯係對前述九十二年
    九月二十三日府教社字第○九二○一四六二七五號函命原告立即停止招生及授課
    行為之行政處分，所為事實敘述及理由說明，並未另生任何法律效果，自非行政
    處分，原告即不得對之提起訴願。訴願決定對此誤予實體審理雖有未當，惟駁回
    之結論仍屬相同，仍應予維持。本部分原告之起訴不備其他要件，為不合法，亦
    應予駁回。
五、綜上所述，本件原告所為請求撤銷被告九十二年十月三日府教社字第○九二○一
    五五二三二號函部分，為起訴不合法，本應依行政訴訟法第一百零七條第一項第
    十款之規定，以裁定予以駁回，然因本件原告其他請求，應為實體上判決，且全
    案已經言詞辯論，故均於本判決中一併駁回，不另為裁定，亦附此敘明。
據上論結，本件原告之訴部分不合法、部分無理由，依行政訴訟法第一百零七條第一
項第十款、第一百九十五條第一項後段、第九十八條第三項前段，判決如主文。
中　　華　　民　　國　　 九十三　　 年　　　 九　　　 月　　　 八 　　　日
                 臺 中 高 等 行 政 法 院   第 二 庭
                                審 判 長 法 　　 官　胡　國　棟
                                         法 　　 官　林　秋　華
                                         法  　　官　王　德　麟
右正本證明與原本無異。
如不服本判決，應於判決送達後二十日內向本院提出上訴書狀，其未表明上訴理由者
，應於提起上訴後二十日內向本院提出上訴理由書（須依對造人數附具繕本）；如於
本判決宣示或公告後送達前提起上訴者，應於判決送達後二十日內補提上訴理由書（
須附繕本）。未表明上訴理由者，逕以裁定駁回。
提起上訴應預繳送達用雙掛號郵票三九○元（三十四元及五元郵票各十份）。
中　　華　　民　　國　　 九十三　　 年　　　 九　　　 月　　　 八 　　　日
 　　　　　　　　　　　　　　　　　　　　法院書記官　蔡　宗　融
